高雄高等行政法院判決
　　　　　　　　　　　　 　 96年度訴字第175號
　　　　　　　　　　　　　　民.
原　　　告　甲○○○
訴訟代理人　王淑冬會計師
被　　　告　財政部高雄市國稅局
代　表　人　邱政茂　局長
訴訟代理人　丙○○
上列當事人間因贈與稅事件，原告不服財政部中華民國95年12月
29日台財訴字第09500534250號訴願決定，提起行政訴訟。本院
判決如下：
　　主  文
原告之訴駁回。
訴訟費用由原告負擔。
　　事  實
壹、事實概要：
    緣被告個案調查時，查得原告分別於民國（下同）87年6月2
    3日、7月15日、8月18日及9月14日自其彰化商業銀行（以下
    簡稱彰銀）博愛分行帳戶匯款新台幣（下同）145萬元、45
    萬元、100萬元及100萬元，合計390萬元，存入其女乙○○
    彰銀木柵分行帳戶，涉有贈與情事，經函請原告及乙○○說
    明匯款用途及提示證明文件，渠等除未提供相關事證以實其
    說外，所附之還款記錄皆在調查基準日之後，被告初查乃依
    遺產及贈與稅法第4條第2項規定，核定原告87年度贈與乙○
    ○贈與總額為390萬元、贈與淨額290萬元，應納稅額201,00
    0元，並依同法第44條規定，按應納稅額處1倍之罰鍰計201,
    000元。原告不服，申請復查，未獲變更，提起訴願，亦遭
    決定駁回，遂提起本件行政訴訟。
貳、兩造聲明：
一、原告聲明求為判決：訴願決定及原處分（復查決定含原核定
                      處分）均撤銷。
二、被告聲明求為判決：原告之訴駁回。
參、兩造之爭點：
甲、原告主張之理由：
一、按民法第406條：「稱贈與者，謂當事人約定，一方以自己
    之財產無償給與他方，他方允受之契約。」又「本法稱贈與
    ，指財產所有人以自己之財產無償給予他人經他人允受而生
    效力之行為。」為遺產及贈與稅法第4條第2項所明定，是故
    ，贈與稅之課徵要件需有諾成與無償之行為。另遺產及贈與
    稅法第5條：「財產之移動，具有左列各款情形之一者，以
    贈與論，依本法規定，課徵贈與稅：一、在請求權時效內無
    償免除或承擔債務者，其免除或承擔之債務。．．．三、以
    自己之資金，無償為他人購置財產者，其資金。但該財產為
    不動產者，其不動產。」又當事人主張有利於己之事實，就
    其事實有舉證責任，民事訴訟法第277條前段定有明文，依
    行政訴訟法第136條之規定，亦有準用，且當事人主張之事
    實，須負舉證責任，倘其所提出之證據，不足為主張事實之
    證明，自不能認其主張之事實為真實，亦經最高行政法院以
    36年判字第16號作成判例可資參照，另財政部80年11月1日
    台財稅字第800718090號函釋「遺產及贈與稅法第5條規定以
    贈與論課徵贈與稅之案件，納稅義務人如已收到稽徵機關通
    知後10日內申報者，其核課期間為5年，並自同法第24條所
    定申報期間屆滿之翌日起算。」。
二、被告查得原告於87年6月23日、7月15日、8月18日及9月14日
    各提領145萬元、45萬元、100萬元及100萬元，合計390萬元
    轉存乙○○在彰銀木柵分行帳戶，而認定係屬遺產及贈與稅
    法第4條第2項之贈與乙節，經追查該資金係原告幫乙○○支
    付購買木新路房地之不足價款部分，由於原木新路房地所有
    權人林瑞珊居住在台北，原告擬直接付款有所不便，故而先
    行轉帳予乙○○帳戶，再由其提領支付，此可由乙○○之彰
    銀木柵分行帳戶之存提款記錄，於原告轉入款項之次日即提
    領支付原乙○○開出予林瑞珊之房地款支票及匯付林瑞珊之
    貸款帳戶證明之。訴願決定書以：「並非直接匯給其女所購
    置之原房地所有權人林瑞珊，且房地買賣契約非由訴願人與
    原房地所有權人訂定，亦未約定由訴願人支付價款，況其女
    已於訴願人匯款前取得房地所有權，．．．」為由，而推翻
    原告之主張，顯對實務作業程序有所不解，蓋取得房地所有
    權，並無房地款項需全額付清之前題必要性，又房地買賣契
    約係房地買賣雙方為明定雙方應履行之權利義務而簽訂，除
    買賣時即約定一定成數之銀行貸款會於契約中載明外，並不
    會在買賣契約中另載明由第三人支付款項，又法律亦並未規
    定支付款項之人必需是買賣契約簽訂之人，故訴願書駁回本
    件訴願實屬無理由。究其事實，乙○○於房地買賣契約簽訂
    時，由於自有資金不足，故而先約定分期支付及承接銀行貸
    款，俟實際支付各期款項時，採部分支付現金及部分開立支
    票供出賣人兌領，其中87年6月24日之支票係由原告所轉入
    之資金支付，另原約定銀行貸款部分則由原告轉入資金之次
    日，由乙○○提領匯付予林瑞珊之銀行貸款戶清償其貸款，
    設若乙○○於購屋簽約後未知原告將代其支付款項，則因其
    自有資金不足，當會於取得相關房地資料後儘速辦理銀行貸
    款，而房屋出賣人亦會催促儘速辦理改貸，惟實際上房屋係
    於87年6月22日過戶，但至87年9月16日止其貸款人仍為林瑞
    珊並未改貸為乙○○，此若非事前約定則顯與常理不合。故
    原告所轉帳予乙○○之款項確屬「以自己之資金為他人購置
    財產」，屬遺產及贈與稅法第5條第3款之規範，若被告認為
    「為他人購置財產」需於買賣契約中載明，則原告代乙○○
    支付支票款及清償原所有權人之銀行貸款者，亦當適用「為
    他人清償債務」，若屬後者，亦當有遺產及贈與稅法第5條
    第1款之適用，其無論適用前者或後者，依財政部80年11月1
    日台財稅字第800718090號函釋，均已逾5年核課期間，自不
    應再課稅。
三、綜上所述，依原告之主張，被告核定對乙○○之贈與資金39
    0萬元，因已逾核課期間，應自核定之贈與總額中減除，另
    罰鍰部分亦應併案考量。
乙、被告主張之理由：
壹、本稅部分：
一、按「凡經常居住中華民國境內之中華民國國民，就其在中華
    民國境內或境外之財產為贈與者，應依本法規定，課徵贈與
    稅。」「本法稱財產，指動產、不動產及其他一切有財產價
    值之權利。本法稱贈與，指財產所有人以自己之財產無償給
    予他人，經他人允受而生效力之行為。」「財產之移動，具
    有左列各款情形之一者，以贈與論，依本法規定，課徵贈與
    稅：．．．三、以自己之資金，無償為他人購置財產者，其
    資金。」「除第20條所規定之贈與外，贈與人在1年內贈與
    他人之財產總值超過贈與稅免稅額時，應於超過免稅額之贈
    與行為發生後30日內，向主管稽徵機關依本法規定辦理贈與
    稅申報。」「未於規定期間內申報．．．其核課期間為7年
    」分別為遺產及贈與稅法第3條第1項、第4條第1項、第2項
    、第5條第3款及第24條第1項暨稅捐稽徵法第21條第1項第3
    款所明定。次按「納稅義務人以現金轉存其親屬名下，如經
    查明確屬無償贈與，應依遺產及贈與稅法第4條規定核課贈
    與稅。」為財政部84年6月20日台財稅字第841630947號函所
    明釋。又「動產所有權之歸屬，原以占有為要件，此項存款
    既係被繼承人之名義存入，其物權為存款人所有，在未提領
    以前，不能指為他人所有，否則權利義務之主體無從確定，
    物權陷於紊亂，被繼承人以其自己名義開立存戶，將款存入
    銀行、郵局及公司，其存款自屬被繼承人所有。」最高行政
    法院著有62年度判字第127號判例可資參照。
二、原告於87年6月23日至同年9月14日間自彰銀博愛分行帳戶匯
    入受贈人乙○○彰銀木柵分行帳戶合計390萬元（87年6月23
    日145萬元，87年7月15日45萬元，87年8月18日100萬元，87
    年9月14日100萬元），被告於94年2月16日以財高國稅審二
    字第0940008534號函請原告說明該等匯款之用途，經原告於
    94年3月5日書面說明略以「已經過7、8年，記不起來相關用
    途」；另被告於94年2月14日以財高國稅審二字第094000861
    7號函請乙○○說明該等匯入款之用途，經乙○○於94年2月
    22日書面說明表示係親屬間借貸，其因87年度創業需資金週
    轉，向原告借貸資金週轉，並於93年間事業告一段落，已電
    匯、轉帳歸還。被告以受贈人乙○○並未提供相關創業之證
    明文件外，又其於93年12月23日至94年1月3日分4次經電匯
    、轉帳歸還，係在原告收到被告93年10月7日財高國稅審二
    字第0930066502號函請補充說明後才電匯、轉帳歸還，是以
    其主張該等匯入款為借貸之說，不足採信，乃認屬原告對乙
    ○○之贈與，已超過贈與稅免稅額，而未依規定於贈與行為
    發生後30日內辦理贈與稅申報，乃核定補徵贈與稅額為201,
    000元。
三、原告於復查時不再主張借貸，改主張其於87年6月23日至同
    年9月14日間自彰銀博愛分行帳戶匯入四女乙○○彰銀木柵
    分行帳戶390萬元，其用途係供她購買台北市○○區○○路3
    段133-1號房地，支付不足價款的一部分，又原告匯款予四
    女乙○○購置房地應符合贈與稅法第5條第3款之規定以贈與
    論之案件，該類案件稽徵機關應通知於10日內申報且須於5
    年內核課，本案既未通知補報，且已逾5年，依法不應再核
    課及處罰，請予撤銷云云。惟查，原告係將上開390萬元存
    入其女乙○○彰銀木柵分行帳戶，則系爭款項轉入原告之女
    乙○○帳戶，參據首揭判例意旨，其物權為存款人所有，即
    享有經濟上之處分權，縱如原告所訴系爭款項係供其女乙○
    ○支付房地價款，此為受贈資金後之運用，在原告未能舉證
    證明其並非無償移轉之情形下，被告審酌調查事實及證據之
    結果，認原告有遺產及贈與稅法第4條第2項規定之贈與行為
    業已成立生效，並無不妥。再者，系爭房地買賣合約既非原
    告與原所有權人林瑞珊所訂，亦未約定由原告支付價款，且
    原告系爭資金係匯款予乙○○，亦非直接匯付原所有權人林
    瑞珊，又原告匯款之前，乙○○業已於87年6月10日取得所
    有權，是尚難認定原告係無償為乙○○向林瑞珊購置上開房
    地情事，自與以贈與論案件要件不合，是依財政部84年6月2
    0日台財稅字第841630947號函意旨，原告將現金390萬元給
    予乙○○，並由其允受及運用，確屬無償贈與，自應依遺產
    及贈與稅法第4條規定核課贈與稅。原告主張，顯係誤解法
    令。
四、綜上，被告認屬原告對乙○○贈與資金390萬元，已超過贈
    與稅免稅額，而未依規定於贈與行為發生後30日內辦理贈與
    稅申報，乃於7年核課期間內核定補徵贈與稅額為201,000元
    ，洵無違誤，原告所稱尚無足採，請予駁回。
貳、罰鍰部分：
一、按「納稅義務人違反第23條或第24條之規定，未依限辦理遺
    產稅或贈與稅申報者，按核定應納稅額加處1倍至2倍之罰鍰
    ；其無應納稅額者，處以900元之罰鍰。」為遺產及贈與稅
    法第44條所明定。次按「依遺產及贈與稅法第5條規定，以
    贈與論課徵贈與稅之案件，稽徵機關應先通知當事人於收到
    通知後10日內申報，如逾限仍未申報，依同法第44條規定處
    罰」為財政部76年5月6日台財稅字第7571716號函所明釋。
二、本件原告贈與其女乙○○390萬元，核屬遺產及贈與稅法第4
    條之贈與，並非同法第5條規定之以贈與論案件，自無財政
    部76年5月6日台財稅字第7571716號函釋，稽徵機關應先通
    知其於10日內申報之適用，則原告未依遺產及贈與稅法第24
    條規定，於贈與行為發生後30日內向被告辦理贈與稅申報，
    案經被告查獲，被告乃按應納稅額201,000元，裁處1倍罰鍰
    201,000元，揆諸前揭規定，並無不合。
　　理  由
壹、本稅部分：
一、按「凡經常居住中華民國境內之中華民國國民，就其在中華
    民國境內或境外之財產為贈與者，應依本法規定，課徵贈與
    稅。」「本法稱財產，指動產、不動產及其他一切有財產價
    值之權利。本法稱贈與，指財產所有人以自己之財產無償給
    予他人，經他人允受而生效力之行為。」「財產之移動，具
    有左列各款情形之一者，以贈與論，依本法規定，課徵贈與
    稅：一、在請求權時效內無償免除或承擔債務者，其免除或
    承擔之債務。．．．三、以自已之資金，無償為他人購置財
    產者，其資金。但該財產為不動產者，其不動產。」遺產及
    贈與稅法第3條第1項、第4條第1項、第2項及第5條第1款、
    第3款分別定有明文。
二、本件被告個案調查時，查得原告分別於87年6月23日、7月15
    日、8月18日及9月14日自其彰銀博愛分行帳戶匯款145萬元
    、45萬元、100萬元及100萬元，合計390萬元，存入其女乙
    ○○彰銀木柵分行帳戶，涉有贈與情事，經函請原告及乙○
    ○說明匯款用途及提示證明文件，渠等除未提供相關事證以
    實其說外，所附之還款記錄皆在調查基準日之後，被告初查
    乃依遺產及贈與稅法第4條第2項規定，核定原告87年度贈與
    乙○○贈與總額為390萬元、贈與淨額290萬元，應納稅額20
    1,000元，並依同法第44條規定，按應納稅額處1倍之罰鍰計
    201,000元等情，業據兩造分別陳明在卷，復有被告核定通
    知書及處分書原本附原處分卷可稽。而原告提起本件訴訟係
    以：其於87年6月23日至87年9月14日間匯款予其女乙○○39
    0萬元，乙○○均用於支付購買房地價金，並無拿去作其他
    用途，應符合以贈與論情事，該類案件稽徵機關應通知納稅
    義務人於10日內申報，且須於5年內核課，本件被告既未通
    知原告補報，且已逾5年，依法不應再對其核課及處罰等語
    ，資為論據。
三、經查，原告於87年6月23日、7月15日、8月18日及9月14日自
    其彰銀博愛分行帳戶分別匯款145萬元、45萬元、100萬元及
    100萬元，合計390萬元，存入其女乙○○彰銀木柵分行帳戶
    乙節，此有原告彰銀博愛分行帳戶支出傳票、收入傳票、存
    款憑條等影本附原處分卷足稽。又上開匯款之用途據乙○○
    於94年2月22日向被告提出說明稱：上開4筆款項係屬親屬間
    借貸，87年間因其創業須資金週轉而向原告借貸上開資金，
    至93年間因事業告一段落，清點帳款後，逐一電匯轉帳歸還
    原告等語，此有該說明書影本附原處分卷為憑；然原告於復
    查時卻稱：系爭款項之用途，係因乙○○購買台北市○○區
    ○○路3段133-1號房地，自備款不足，由其借款給乙○○支
    付部分價金等語，此有復查申請書原本附原處分卷可參，則
    由原告及其女乙○○所述系爭款項之用途，已有不符；況且
    ，本件被告係於93年10月7日函請原告說明其出售坐落高雄
    市○○區○○段227地號土地之資金流向，而乙○○所述還
    款之紀錄，均在上開調查基準日之後，此有被告93年10月7
    日財高國稅審二字第0930066502號函、甲○○○銀行帳戶存
    摺及跨行匯款回單等影本附卷為憑，則由原告將系爭款項匯
    入其女乙○○之銀行帳戶，至被告發函調查系爭款項之用途
    時，長達6年餘之時間，乙○○均無償還本金及利息之紀錄
    ，故上開還款紀錄應屬臨訟補具，尚難以該還款紀錄即認定
    系爭款項屬借款性質，而為原告有利之認定。又乙○○係於
    87年5月15日與訴外人林瑞珊簽訂土地房屋買賣契約書，購
    買坐落台北市○○區○○段334地號土地應有部分萬分之240
    及其上房屋（門牌號碼台北市○○區○○路3段133-1號），
    總價930萬元，付款情形：87年5月15日簽約時先付30萬元，
    同年月27日付250萬元，同年6月16日付80萬元，尾款570萬
    元部分，則於87年6月24日由乙○○承接林瑞珊以上開土地
    及房屋設定抵押之借款4,703,514元，其餘由乙○○給付現
    金135,098元，並交付票載發票日為87年6月24日，面額861,
    388元之支票給林瑞珊，而完成給付價金之程序，上開土地
    及房屋亦於87年6月22日完成所有權移轉登記，由乙○○取
    得所有權等情，此有該土地房屋買賣契約書、支票、土地登
    記簿謄本等影本附原處分卷可稽，洵堪認定。則由原告匯款
    給乙○○之時間及金額，與乙○○給付林瑞珊上開房屋買賣
    價之時間及金額觀之，兩者並不相符；況且，上開買賣契約
    書係由乙○○與林瑞珊簽訂，並由乙○○履約及給付價金，
    足見該買賣契約與原告無關，縱使乙○○購屋之資金部分來
    自於原告所匯之系爭款項，亦屬原告匯款至乙○○之銀行帳
    戶，由乙○○取得該款項之所有權後，再以該款項付款，仍
    不失為乙○○以其自有資金購屋之性質，核與遺產及贈與稅
    法第5條第3款規定，以自已之資金，無償為他人購置財產者
    ，以贈與論之情形，亦不相符。原告主張系爭款項係由其匯
    款給其女乙○○購屋，符合遺產及贈與稅法第5條第3款規定
    ，以贈與論云云，顯對上開法條規定有所誤解，尚非可採。
四、又按「債權人向債務人表示免除其債務之意思者，債之關係
    消滅。」民法第343條定有明文。故免除債務，須債權人向
    債務人表示免除其債務之意思，債之關係始歸消滅（最高法
    20年上字第452號判例意旨參照）。本件原告之女乙○○因
    購買上開房地而與訴外人林瑞珊簽訂房地買賣契約書，是該
    契約之當事人乃為乙○○及林瑞珊，而原告並非該契約之當
    事人，揆諸上開法條之規定，原告自無免除乙○○買受上開
    房地之價金債務之可能；另乙○○以承擔林瑞珊之抵押債務
    ，並同額免除其給付尾款之義務，而乙○○承擔上開抵押債
    務後，其債權債務關係亦係存在於乙○○與貸款銀行之間，
    原告亦非該借貸契約之當事人，亦無免除乙○○此部分債務
    可言。再按「第三人與債權人訂立契約承擔債務人之債務者
    ，其債務於契約成立時，移轉於該第三人。」「第三人與債
    務人訂立契約承擔其債務者，非經債權人承認，對於債權人
    不生效力。」民法第300條、第301條亦分別定有明文。則原
    告於前揭時間匯款存入其女乙○○之銀行帳戶，並非與其女
    乙○○、訴外人林瑞珊或貸款銀行約定承擔乙○○之債務之
    行為，尚與承擔債務之行為有間，尚難因原告有上開匯款之
    行為，即認定原告有承擔乙○○對林瑞珊或貸款銀行之債務
    情形，是原告主張其匯款給乙○○作為購屋之用，符合遺產
    及贈與稅法第5條第1款規定，在請求權時效內無償免除或承
    擔債務，該款項應視同贈與云云，亦屬誤解上開法律規定，
    自不足採。
五、再按「除第20條所規定之贈與外，贈與人在1年內贈與他人
    之財產總值超過贈與稅免稅額時，應於超過免稅額之贈與行
    為發生後30日內，向主管稽徵機關依本法規定辦理贈與稅申
    報。」「稅捐之核課期間，依左列規定：．．．三、未於規
    定期間內申報，或故意以詐欺或其他不正當方法逃漏稅捐者
    ；其核課期間為7年。」分別為遺產及贈與稅法第24條第1項
    及稅捐稽徵法第21條第1項第3款所明定。又「納稅義務人以
    現金轉存其親屬名下，如經查明確屬無償贈與，應依遺產及
　　贈與稅法第4條規定核課贈與稅。」業據財政部84年6月20日
    台財稅字第841630947號函釋在案，查該函釋係財政部本於
    行政主管機關之地位，就如何貫徹遺產及贈與稅法第4條規
    定之執行所為闡明法規原意之行政規則，核與母法規定之意
    旨相符，本院自得予以援用。查，本件原告以其現金轉存其
    女乙○○之銀行帳戶，且原告無法舉證證明該匯款行為係屬
    有償，已如前述，故系爭款項乃屬原告無償贈與其女乙○○
    乙節，堪予認定。而原告自87年6月23日起將系爭款項無償
    贈與其女乙○○，並未向被告申報贈與稅，揆諸前揭法條規
    定，本件贈與稅之核課期間應為7年，故被告於94年3月作成
    本件贈與稅核定通知書及處分書，並於同年5月24日送達原
    告本人親收，此有上開核定通知書、處分書及繳款書等影本
    附原處分卷足稽。是被告核定原告87年度贈與乙○○贈與總
    額為390萬元、贈與淨額290萬元，應納稅額201,000元，並
    無違誤，原告主張本件贈與稅已逾核課期間，被告不能再對
    其補稅裁罰云云，亦非可採。
貳、罰鍰部分：
一、按「除第20條所規定之贈與外，贈與人在1年內贈與他人之
    財產總值超過贈與稅免稅額時，應於超過免稅額之贈與行為
    發生後30日內，向主管稽徵機關依本法規定辦理贈與稅申報
    。」「納稅義務人違反第23條或第24條之規定，未依限辦理
    遺產稅或贈與稅申報者，按核定應納稅額加處1倍至2倍之罰
    鍰；其無應納稅額者，處以900元之罰鍰。」分別為遺產及
    贈與稅法第24條第1項及第44條所明定。
二、查，本件原告於前揭時間，陸續自其銀行帳戶提領現金匯款
    至其女乙○○之銀行帳戶，合計390萬元，乃係以其自己之
    財產無償給予其女乙○○，並經乙○○允受而生效力，核屬
    遺產及贈與稅法第4條第2項規定之贈與，則原告未依遺產及
    贈與稅法第24條第1項規定，於贈與行為發生後30日內向被
    告辦理贈與稅申報，案經被告查獲，而按應納稅額201,000
    元，裁處1倍罰鍰201,000元，揆諸前揭規定，並無不合。
參、綜上所述，原告之主張並不可採。被告以原告贈與其女乙○
    ○390萬元，乃依遺產及贈與稅法第4條第2項規定，核定原
    告87年度贈與乙○○贈與總額為390萬元、贈與淨額290萬元
    ，應納稅額201,000元，並依同法第44條規定，按應納稅額
    處1倍之罰鍰計201,000元，並無違誤，訴願決定予以維持，
    亦無不合。原告起訴意旨求為撤銷，為無理由，應予駁回。
肆、據上論結，本件原告之訴為無理由，依行政訴訟法第195條
    第1項後段、第98條第3項前段，判決如主文。
中　　華　　民　　國　　96　　年　 　6　　月　 20  　 日
                  第三庭審判長法  官　邱政強
                              法  官　詹日賢
                              法  官　李協明
以上正本係照原本作成。
如不服本判決，應於判決送達後20日內向本院提出上訴書狀，其
未表明上訴理由者，應於提起上訴後20日內向本院提出上訴理由
書（須按對造人數附繕本）；如於本判決宣示或公告後送達前提
起上訴者，應於判決送達後20日內補提上訴理由書（須附繕本）
。未表明上訴理由者，逕以裁定駁回。
提起上訴應預繳送達用雙掛號郵票7份（每份34元）。
中　　華　　民　　國　　96　　年　 　6　　月　 20  　 日
　　　　　　　　　　　　　　　書記官  周良駿
